【裁判字號】    97,苗簡,565
【裁判日期】    980505
【裁判案由】    房屋所有權移轉登記
【裁判全文】
臺灣苗栗地方法院民事簡易判決    97年度苗簡字第565號
  原      告  戊○○
  訴訟代理人  甲○○○
  被      告  壬○○
                          之1.
  兼訴訟代理
  人          乙○○
  被      告  辛○○
  兼訴訟代理
  人          丙○○
上列當事人間請求房屋所有權移轉登記事件，本院於民國98年4
月21日言詞辯論終結，判決如下：
    主  文
原告之訴駁回。
訴訟費用由原告負擔。
    事實及理由
一、原告起訴主張：原告之父母共育有六子。原告之父母與原告
    一起居住於苗栗縣後龍鎮大庄里9 鄰75號，並代理原告掌管
    錢財，而原告之弟五人成家後即離家各自生活。因原告之父
    代原告理財有成，於民國60年間代原告興建坐落苗栗縣後龍
    鎮大庄里9 鄰75號、面積172.6 平方公尺之未辦保存登記之
    房屋（下稱系爭房屋）一棟，因訴外人即原告之弟己○○、
    丁○○、庚○○、陳國弘逢年過節返家祭祖時過夜需要，原
    告即應其等要求將系爭房屋2 樓隔出4 間房間（每間約10平
    方公尺），並分別登記產權予4 位胞弟，時間至原告家祖分
    靈個別祭拜止，至另一胞弟陳國鏈亦居住於苗栗縣後龍鎮大
    庄里，是無需受分配。嗣原告之父於80年間向持有產權之原
    告胞弟己○○、丁○○、庚○○、陳國弘表示應將產權移轉
    予原告，其等亦同意移轉持有8 分之1 之產權，未料於陳國
    列、丁○○、庚○○、陳國弘各自提供資料予原告之父辦理
    移轉系爭房屋產權之際，原告之弟陳國弘未及提供相關資料
    與原告之父即猝逝，是原告之父即向陳國弘之法定繼承人即
    被告等4 人請求辦理移轉陳國弘所持有之產權，詎被告以留
    作紀念等語拒不為之，後原告之父亦辭世，原告復向被告等
    人請求辦理移轉手續，亦遭被告拒絕。查原告與己○○、丁○○、庚○○、陳國弘間本有移轉系爭房屋所有權予原告之
    意思表示一致，不因嗣後陳國弘死亡有所影響，被告為陳國
    弘之繼承人自應受上開意思一致表示而成立契約拘束。又被
    告抗辯陳國弘生前登記持有之系爭房屋所有權8 分之1 與事
    實不符，其生前僅持有系爭房屋2 樓之一間面積15.04 平方
    公尺之房間，此亦經被告丙○○、乙○○於履勘現場自承無
    誤，為此請求被告協同辦理繼承登記，並將系爭房屋所有權
    移轉予原告。並聲明：(1)請求判決更正陳國弘持有坐落苗栗
    縣後龍鎮大庄里9 鄰75號、稅籍編號00000000000 號房屋所
    有權位置如苗栗縣竹南地政事務所98年1 月22日之複丈成果
    圖斜線部分所示面積為15.04 平方公尺。(2)請求命被告壬○○、辛○○、丙○○、乙○○各自繼承3.755 平方公尺後，
    協同原告辦理移轉所有權登記予原告。
二、被告則以：依系爭房屋之稅籍證明書所載，陳國弘就系爭房
    屋之持分比例為8 分之1 ，為系爭房屋之共有人。又陳國弘
    與原告間就系爭房屋未有任何形式之所有權移轉契約，亦無
    原告所稱陳國弘與其有返還系爭房屋所有權予原告之約定，
    亦經證人己○○、丁○○、庚○○到庭證稱無訛，足證原告
    所陳並非事實，其主張於法律上顯無理由，依民事訴訟法第
    249 條之規定，法院得逕以判決駁回。另因原告無端興訟，
    致原告丙○○、乙○○受有交通費及薪資等經濟損失，且原
    告一家自85年1 月4 日起即使用被告對系爭房屋之持分，未
    曾給予租金，爰請求命原告賠償經濟損失，並給付85年1 月
    至97年11月之租金共155,000 元及自97年12月起每月1,000
    元之租金。並聲明：原告之訴駁回。
三、按當事人主張有利於己之事實者，就其事實有舉證之責任，
    民事訴訟法第277 條定有明文。原告主張系爭建物係訴外人
    即原告之弟己○○、丁○○、庚○○、陳國弘逢年過節返家
    祭祖時過夜需要，原告即應其等要求將系爭房屋隔間，並分
    別登記產權予丁○○、己○○、庚○○、陳國弘，時間至原
    告家祖分靈個別祭拜止之事實，既為被告所否認，則依前開
    規定，原告就此自應負舉證證明之責。經查，原告雖提出兩
    造所不爭執之戶籍謄本、苗栗縣稅籍資料證明書、繼承系統
    表為證，並請求訊問證人己○○、丁○○、庚○○云云。然
    上開證人於本院訊問均略稱：與原告係兄弟關係，是其等父
    親單獨跟其等講，叫其等把產權讓給陳國權。不知道被告之
    父親陳國弘是否同意過戶給原告等情（詳本院卷第79- 80頁
    、第81-82 頁、第83-84 頁），綜上證人之證詞，可知原告
    之父親故有交代上開證人移轉產權給原告，其等也依照其等
    父親之指示，辦理贈與之手續，但是其等均不知道被告之父
    親陳國弘是否同意將產權轉讓給原告，因此尚難僅憑上開證
    人之證詞，即認系爭房屋原告與被告之父親有約定在分靈之
    後返還給原告之契約存在。此外，原告就其上開主張，又未
    能另舉證證明。另參以上開證人係於89年4 月19日將持分八
    分之一，以贈與之方式移轉給原告，此有建築改良物贈與所
    有權移轉契約書影本為證（本院卷第90頁），足見被告之父
    親陳國弘對該系爭建物應與其等兄弟一樣有持分八分之一所
    有權無誤，則原告主張被告之父親僅有二樓之房間一間，被
    告繼承其父親陳國弘之產權僅有房間一間等情，自難採信。
四、次按不動產物權依法律行為而取得者，非經登記不生效力，
    為民法第758 條所明定。此項規定，並不因不動產為違章建
    築而有例外，最高法院著有62年台上字第2414號判例意旨可
    資參照。本件系爭建物為未辦保存登記建物，為兩造所承認
    。原告主張是其父親陳城仔代替其興建取得所有權，然未見
    其舉證說證明，自難認為係原告原始興建取得所有權。又查
    ，如原告是原始興建取得系爭建物所有權，何以願意登記給
    上開證人各八分之一所有權？足見原告主張其自始取得所有
    權，與經驗法則不符，自難採信。又本件原告之其他兄弟即
    證人己○○、丁○○、庚○○係依其等父親之交代將其等所
    有持分各八分之一移轉登記給原告，惟被告之父親陳國弘並
    未有相同之贈與行為，既為兩造所不爭執，原告雖提出上開
    證人欲證明其等有約定要將系爭建物贈與給原告，然上開證
    人均證稱係其等父親各別交代，不知道陳國弘是否同意一情
    ，如上所述，除此之外，原告就未舉證證明被告之父親陳國
    弘與其等有同意在分靈之後將房屋返還原告之契約關係存在
    ，則依上開判例意旨，原告自未取得被告之父親陳國弘所有
    系爭建物八分之一之所有權，因此被告因繼承關係，取得其
    等父親陳國弘系爭建物持分八分之一之所有權。是原告主張
    系爭建物所有權因兩造有移轉與原告之契約存在云云，並不
    足採。被告前揭所辯，應堪採信。從而，原告依民法第153
    條契約關係，提起本件之訴，為無理由，應予駁回。
五、又提起反訴，須依據民事訴訟法第259 條「被告於言詞辯論
    終結前，得在本訴繫屬之法院，對於原告及就訴訟標的必須
    合一確定之人提起反訴。」及第260 條「反訴之標的，如專
    屬他法院管轄，或與本訴之標的及其防禦方法不相牽連者，
    不得提起。反訴，非與本訴得行同種之訴訟程序者，不得提
    起。當事人意圖延滯訴訟而提起反訴者，法院得駁回之。」
    之規定，並應依同法第77-15 條繳納反訴之裁判費。然查，
    被告當庭以聲請狀方式向原告請求經濟損失、租金、車資等
    部分，經本院闡明應提出反訴狀、法律依據及證據等（詳見
    本院卷第78頁），迄言詞辯論終結，均未見被告向本院遞出
    反訴狀及繳納裁判費用，以被告僅向本院提出聲請狀請求命
    原告賠償，參照上開規定，被告尚非提起反訴，本院自不應
    審理，附此說明。
六、本件事證已臻明確，兩造其餘主張、陳述與舉證，經審酌與
    本院前開判斷不生影響，爰不再予逐一論述，附此敘明。
七、訴訟費用負擔之依據：民事訴訟法第78條。
中    華    民    國    98    年    5     月    5    日
                  苗栗簡易庭      法  官   張珈禎
以上正本係照原本作成。
如對本判決上訴，須於判決送達後20日內向本院提出上訴狀。
                                  書記官  黃麗靜
中    華    民    國    98    年    5     月    5    日


司法院資訊處製作；財團法人民間司法改革基金會備份。
